最高法院刑事判決　　　　　　九十六年度台上字第六五九五號
上　訴　人　甲○○
選任辯護人　張居德律師
上列上訴人因強盜案件，不服台灣高等法院台中分院中華民國九
十四年七月二十日第二審判決（九十四年度上訴字第一０四八號
，起訴案號：台灣台中地方法院檢察署九十三年度偵字第一六九
六七號），提起上訴，本院判決如下：
    主  文
原判決撤銷，發回台灣高等法院台中分院。
    理  由
本件原判決認定上訴人甲○○意圖為自己不法之所有，於民國九
十三年九月二十六日十五時十分左右，攜帶其所有客觀上足以傷
害人之身體，具殺傷力可供為兇器使用之斜口鉗一支，前往台中
縣神岡鄉○○村○○路三五０巷四八號賴治義住處後方空地及果
園內，持上開斜口鉗剪斷而竊取賴治義所有供連接抽水機馬達使
用之電線一條、電錶箱下之接地線一條、連接照明燈使用之電線
一條及連接有線電視收訊使用之電纜線一條，適因行經該處發現
行竊之附近鄰居通知賴治義出外查看，賴治義見上訴人正持斜口
鉗在剪上開電線時，乃出言制止，詎上訴人仍將該條電線剪斷，
並將剪斷而已竊得之四條電線全數裝入其所攜帶之紅色飼料袋中
，而欲離去現場，因賴治義站立上訴人後方，為防止上訴人逃離
現場，乃以右手抓住上訴人之右肩，而上訴人為脫免逮捕，竟當
場轉身持斜口鉗往賴治義右胸部處刺下而對賴治義施以強暴，因
賴治義當時係站立斜坡處，遂僅遭上訴人以該支斜口鉗前端尖銳
處劃傷，致受有胸壁開放性傷口三乘五公分合併多處摩擦傷之傷
害，賴治義旋即欲搶下上訴人手上之斜口鉗，復遭上訴人以斜口
鉗刺傷其右手背；俟賴治義之子賴正吉接獲通知趕至現場欲將上
訴人手中之斜口鉗拿下，亦遭上訴人基於同一犯意以斜口鉗刺傷
其左手背（傷害部分均未經告訴）。嗣為據報趕往現場處理之員
警當場查獲，並扣得上訴人所有供竊盜所用之斜口鉗一支等情，
因而撤銷第一審之科刑判決，改判論處上訴人攜帶兇器竊盜，因
脫免逮捕而當場施以強暴之罪刑，固非無見。
惟按：（一）刑法第三百二十九條準強盜罪之規定，將竊盜或搶
奪之行為人為防護贓物、脫免逮捕或湮滅罪證而當場施強暴、脅
迫之行為，視為施強暴、脅迫使人不能抗拒而取走財物之強盜行
為，乃因準強盜罪之取財行為與施強暴、脅迫行為之因果順序，
雖與強盜罪相反，卻有時空之緊密連接關係，以致竊盜或搶奪故
意與施強暴、脅迫之故意，並非截然可分，而得以視為一複合之
單一故意，亦即可認為此等行為人之主觀不法與強盜行為人之主
觀不法幾無差異；復因取財行為與強暴、脅迫行為之因果順序縱
使倒置，客觀上對於被害人或第三人所造成財產法益與人身法益
之損害卻無二致，而具有得予以相同評價之客觀不法。故擬制為
強盜行為之準強盜罪構成要件行為，雖未如刑法第三百二十八條
強盜罪之規定，將實施強暴、脅迫所導致被害人或第三人不能抗
拒之要件予以明文規定，惟必於竊盜或搶奪之際，當場實行之強
暴、脅迫行為，已達使人難以抗拒之程度，其行為之客觀不法，
方與強盜行為之客觀不法相當，而得與強盜罪同其法定刑（司法
院釋字第六三０號解釋意旨參照）。亦即刑法第三百二十九條擬
制為強盜罪之強暴、脅迫構成要件行為，乃指達於使人難以抗拒
之程度者而言。原判決雖認定上訴人犯本件加重準強盜罪，但未
於事實欄明白認定上訴人之準強盜行為，如何合於使人達於難以
抗拒程度之要件，理由內亦未為說明認定之憑據及認定之理由，
遽予論處上訴人加重準強盜罪刑，難謂適法。（二）所謂「想像
競合犯」，係指刑法第五十五條所定「一行為而觸犯數罪名」之
情形而言，必其行為祗有一個，一次實施，以侵害數個法益者，
始足當之。本件依原判決認定之事實，上訴人係於竊盜得逞後，
為脫免逮捕，當場持斜口鉗往被害人賴治義右胸部處刺下而對賴
治義施以強暴，致賴治義受有胸壁開放性傷口三乘五公分合併多
處摩擦傷之傷害，賴治義旋即欲搶下上訴人手上之斜口鉗，復遭
上訴人以斜口鉗刺傷其右手背；俟賴治義之子賴正吉接獲通知趕
至現場，欲將上訴人手中之斜口鉗拿下，再遭上訴人以斜口鉗刺
傷其左手背等情（見原判決事實一）。倘若不虛，上訴人先後對
賴治義及賴正吉之強暴行為，似係基於同一犯罪目的（為脫免逮
捕）之接續動作，能否謂係一行為而觸犯數罪名之想像競合犯，
非無疑義。原判決理由既認上訴人係接續對賴治義、賴正吉施以
強暴，竟又認係同時侵害其二人之身體法益（傷害部分均未據告
訴），為想像競合犯，應從一重論處（見原判決第七頁第九至十
一行）。但上訴人之上開行為，既係為達脫免逮捕同一犯罪目的
之接續動作，何以不能依接續犯之法理適用法律，原審未詳加論
述，遽依想像競合犯論處罪刑，自屬理由不備。以上或為上訴意
旨所指摘，或為本院得依職權調查之事項，應認原判決有撤銷發
回更審之原因。
據上論結，應依刑事訴訟法第三百九十七條、第四百零一條，判
決如主文。
中　　華　　民　　國　九十六　年　 十一 　月　二十九　日
                      最高法院刑事第四庭
                          審判長法官  莊　登　照
                                法官  黃　一　鑫
                                法官  林　秀　夫
                                法官  徐　昌　錦
                                法官  許　錦　印
      本件正本證明與原本無異
                                      書  記  官
中　　華　　民　　國　九十六　年　 十二 　月　　四　　日
                                                      Ｅ
